---
title: "TP Bachelor Etude de la normalité et de la Capabilité du diamètre d'une butée"
author: "S. Jaubert"
date: "`r format(Sys.time(), ' %d %B %Y')`"
output:
  html_document: default
  pdf_document: default
---

```{r setup, include=FALSE}
knitr::opts_chunk$set(echo = TRUE)
```
## Traitement des données

Télécharger les données :
```{r}
donnees<-read.csv2("https://sjaubert.github.io/SPCR/diameter.csv",header = T)
```

Examinons si tout c'est bien passé (le format des données récupérées cause souvent des surprises !) :

```{r}
is.numeric(donnees$diameter)
```

Par souci de simplicité, appelons diameter_butee notre vecteur de données :

```{r}
diameter_butee<-donnees$diameter
 
```

Petit aperçu de ces 30 premiers relevés (6X5)

```{r}
hist(diameter_butee,breaks = 30)
```

Entrons manuellement les 4 échantillons suivants :

```{r}
dd<-c(11.91,11.95,11.9,11.94,11.93,11.95,11.92,11.95,11.93,11.94,11.95,11.93,11.95,11.95,11.95,11.98,11.94,11.97,11.95,11.95)
```

Puis on concatène les données :
```{r}
diameter<-c(diameter_butee,dd)
```

## Notre première carte de contrôle

Chargeons la librairie qcc
```{r message=FALSE, warning=FALSE}
library(qcc) #chargement de la librairie QCC  

```

Regroupons nos données en 10 échantillons de 5 valeurs :
```{r}
mydata<-qcc.groups(diameter,rep(1:10,each=5))
mydata
```

Pour des infos supplémentaires sur le package QCC : <https://cran.r-project.org/web/packages/qcc/vignettes/qcc_a_quick_tour.html>


 Faisons notre première carte de contrôle celle des Xbar :
 
```{r}
q1<-qcc(data = mydata,type = "xbar")

```
 
On constate 6 points hors contrôle au début et à la fin... le processus en dérive constante il faut en trouver la cause sans doute spéciale.

## Calculs des principaux résultats obtenus

Calcul de la moyenne de chaque échantillon puis la moyenne des moyennes :
```{r}
(x_bar<-apply(mydata,1,mean))
(x_barbar<-mean(x_bar))
```

Calcul de la moyenne des étendues :
```{r}
x_min<-apply(mydata,1,min)
x_max<-apply(mydata,1,max)

```

La moyenne des étendues est :
```{r}
(R_bar<-mean(x_max-x_min))
```

Afin d'estimer l'écart-type en fonction de la moyenne des étendues, on utilisera la fonction d2

$\hat{\sigma}=\frac{\bar{R}}{d2}$

```{r}

d2=function(n){2*integrate(function(x){n*x*dnorm(x)*pnorm(x)^(n-1)},-Inf,Inf)$val}
```
[Voir ici pour les explications : https://sjaubert.github.io/SPCR/Estimation.pdf](https://sjaubert.github.io/SPCR/Estimation.pdf?target=_blank)

Les calculs nous permettent de retrouver les LCL et UCL obtenus précédemment :
```{r}
(LCL<-x_barbar-3*R_bar/(sqrt(5)*d2(5)))
(UCL<-x_barbar+3*R_bar/(sqrt(5)*d2(5)))
```

## Etude en deux phases

Nous pouvons considérer que dans un premier temps le calibrage se fasse sur les 6 premiers échantillons, puis nous intégrons dans un deuxième temps les 4 autres échantillons

```{r}
q2<-qcc(data = mydata[1:6,],type = "xbar",newdata = mydata[7:10,])
```

Nous recentrons nos données, nous voyons ainsi que nous aurions pu être alerté beaucoup plus tôt, dès le 7ème échantillon, de cette dérive vers le haut.

## La carte R

```{r}
q2<-qcc(data = mydata,type="R")
```

La dispersion semble assez bien maitrisée, pas de différences significatives si on traite en deux phases :

```{r}
q2<-qcc(data = mydata[1:6,],type="R",newdata = mydata[7:10,])
```


## Etude de normalité

Vérifions si les données sont distribuées normalement
```{r}
qqnorm(diameter);qqline(diameter,col="red",lwd=2)

```

Un test pour appuyer cette évaluation visuelle est toujours préférable :

```{r}
shapiro.test(diameter)
```

Avec un p-value > 10% il est raisonnable d'accepter l'hypothèse de normalité ou tout du moins nous ne la rejettons pas...

## Etude la capabilité

```{r}
process.capability(q1,spec.limits = c(11.85,12),breaks = 10)
```

Avec un $C_{p}=1.32$ le processus est acceptable le $C_{pk}=1.04$ est par contre trop limite, un décentrage se fait sentir.

Pour l'écart-type :
```{r}
(sigma<-R_bar/d2(5))
```

Pour une carte S (peu d'intérêt ici car par nature très semblable à une carte R):
```{r}
q2<-qcc(data = mydata,type="S")
```

