---
title: 'BACHELOR SPC : Corrigé TP Cartes Controles'
author: "S. Jaubert"
date: "18/11/2019"
output:
  pdf_document: default
  html_document: default
---

```{r setup, include=FALSE}
knitr::opts_chunk$set(echo = TRUE)
```

**SPC1**
Le nombre d'unités non conformes X à un poste d'inspection pour des lots de 150 unités
est présenté dans le tableau selon l'ordre temporel de la production (lignes)

On commence par télécharger les données de l'exercice

```{r}
donnees<-read.csv("https://sjaubert.github.io/SPCR/spc/SPC-1-inspection.csv",header = T)

str(donnees) #vérifions nos données

```

```{r message=FALSE, warning=FALSE}
library(qcc)
```

```{r}
dd<-donnees$X
q1<-qcc(data = dd,type = "p",sizes = 150)

```

Retrouvons par le calcul les limites :

```{r}
(Center<-sum(donnees$X)/(150*120))
```
```{r}
(UCL<-Center+3*sqrt(Center*(1-Center)/150))
```
```{r}
(UCL<-Center-3*sqrt(Center*(1-Center)/150))
```


Faisons la carte NP :
```{r}
q2<-qcc(data = dd,type = "np",sizes = 150)
```

Bien entendu les cartes p et np sont équivalentes car n = 150 est constant.
Elles donnent la même information.


**SPC2**

La pression d'un réservoir d'eau servant au refroidissement d'un procédé est surveillée
d'une manière continue. La pression X est enregistrée sur du papier graphique enroulé sur un cylindre circulaire. Périodiquement, le papier graphique circulaire est changé et les données sont placées en fichier. Personne ne savait quoi faire avec ces données. Un ingénieur qui venait de suivre un cours sur le contrôle statistique des procédés décida
de construire une carte Xbar et R. Le tableau présente les valeurs des 5 premières heures à chaque jour couvrant la période du ler décembre au 13 janvier.

```{r}
donnees_SPC2<-read.csv("https://sjaubert.github.io/SPCR/spc/SPC-2-pression.csv",header = T,sep = ";")
```

l'instruction __summary__ va nous donner des informations sur le fichier récupéré :
```{r}
summary(donnees_SPC2)
```

Nous prendrons en compte que les 3 premières colonnes du data frame

structurons nos données sous la forme de 24 prélèvements (du 1/12 au 13/01) de 5 mesures


```{r}
mydata<-qcc.groups(data = donnees_SPC2$pression,sample = donnees_SPC2$groupe)
mydata
```

(a) Tracez 2 graphiques : celui de la moyenne quotidienne Xbar et celui de l’étendue R.
```{r}

q_Xbar<-qcc(data = mydata,type = "xbar")

```

5 points sont au-delà des limites de contrôles

```{r}
q_R<-qcc(data = mydata,type = "R")
```

La dispersion semble sous contrôle

(b) L'ingénieur décide de prendre les données des 12 premiers jours pour calculer les limites de contrôle des cartes Xbar et R et placer toutes les données (24 jours) sur les cartes. Interpréter les cartes.

Prenons les données des 12 premiers jours
```{r}
mydata12<-qcc.groups(data = donnees_SPC2$pression[1:60],sample = donnees_SPC2$groupe[1:60])
```

Puis l'objet qcc correspondant :

```{r}
q_Xbar_12jours<-qcc(data = mydata12,type = "xbar")
q_R_12jours<-qcc(data = mydata12,type = "R")
```


Représentons de nouveau la carte de toutes les données mais avec les limites calculées sur les 12 premiers jours :

```{r}

q_Xbar<-qcc(data = mydata,type = "xbar",limits = q_Xbar_12jours$limits)
```

Cette fois nous avons 7 points hors contrôle

Faisons de même pour la carte R :

```{r}
q_R<-qcc(data = mydata,type = "R",limits = q_R_12jours$limits)
```

Un point hors contrôle alors qu'en prenant les limites calculées sur les 24 points il y en avait aucun.

Il va de soi que dans le premier cas les limites sont moins restrictives que dans le second cas où une dérive se dait nettement sentir.
